【裁判字號】    94,訴,428
【裁判日期】    951122
【裁判案由】    塗銷所有權移轉登記
【裁判全文】
臺灣雲林地方法院民事判決               94年度訴字第428號
原      告  台北國際商業銀行股份有限公司
法定代理人  丁○○
訴訟代理人  甲○○
            乙○○
            丙○○
被      告  戊○○
            己○○
上二人共同
訴訟代理人  林再輝律師
            庚○○
上列當事人間請求塗銷所有權移轉登記事件，本院於民國95年11
月8 日言詞辯論終結，判決如下：
    主      文
原告之訴駁回。
訴訟費用由原告負擔。
    事實及理由
一、原告主張：被告己○○前於民國89年9 月6 日擔任第三人慶
    瑜企業有限公司（以下簡稱：慶瑜公司）對原告貸款之連帶
    保證人，嗣第三人慶瑜公司陸續向原告借用新台幣（下同）
    12,560,000元，詎第三人慶瑜公司未依約履行清償借款義務
    ，至90年10月17日前，尚積欠原告8,820,574 元及其利息、
    違約金，被告己○○為第三人慶瑜公司之連帶保證人，自應
    負連帶給付責任。惟被告己○○在伊資力不足以清償上開債
    務之情形下，竟仍將伊所有坐落雲林縣崙背鄉○○段1408地
    號、面積2143平方公尺、所有權應有部分三分之一之土地（
    以下簡稱：系爭土地），於90年10月17日贈與伊之配偶即被
    告戊○○，並於90年10月22日辦畢所有權移轉登記，被告己
    ○○該無償贈與行為，已損及原告之債權。爰提出支付命令
    、債權憑證、保證書、財產歸屬資料清單及土地登記謄本等
    各1 件為證，依民法第244 條第1 項規定，訴請撤銷被告己
    ○○與戊○○間之贈與債權行為及移轉所有權之物權行為等
    語。
    並聲明：(一)被告己○○、戊○○就坐落雲林縣崙背鄉○○段
    1408地號、面積2143平方公尺、所有權應有部分三分之一之
    土地，於90年10月17日所為之無償贈與行為及移轉所有權之
    物權行為應予撤銷。(二)被告戊○○應將上開土地以贈與為原
    因於90年12月22日向雲林縣西螺地政事務所辦理所有權移轉
    之登記予以塗銷。(三)訴訟費用由被告連帶負擔。
二、被告自認被告己○○對原告負有上開債務，且於贈與系爭土
    地之際，被告己○○亦無資力清償，惟均以：原告前於91年
    4 月間，曾向鈞院聲請對被告己○○之財產執行假扣押，彼
    時原告應即知悉系爭土地，被告己○○已於90年10月17日贈
    與被告戊○○，並於90年10月22日辦妥所有權移轉登記。即
    使原告否認上情，但從被告請求調查，並經中華電信股份有
    限公司數據通信分公司（以下簡稱：中華電信數據通信分公
    司）函覆鈞院稱：「台北國際商業銀行曾於92年11月25日申
    領雲林縣崙背鄉○○段1408地號之土地登記謄本」等語，仍
    可證原告最遲亦應於92年11月25日知悉系爭土地之無償贈與
    情事，而原告卻遲至94年9 月6 日始提起本件訴訟，已經過
    民法第245 條規定1 年之除斥期間，其撤銷權已消滅，自不
    得請求撤銷等語，資為抗辯。
    並均聲明：如主文所示。
三、兩造不爭執之事實：
  (一)被告己○○於90年10月17日之前，與第三人慶瑜公司對原告
    尚負有應連帶清償8,820,574 元及其利息、違約金之債務。
  (二)被告己○○於90年10月17日將系爭土地贈與被告戊○○，並
    於同月22日辦妥所有權移轉登記。
  (三)被告己○○在為本件贈與行為時，並無足夠之資力清償上開
    債務。
  (四)原告於92年11月25日曾申領系爭土地之土地登記謄本。
四、本件之爭點：
    原告對於被告己○○、戊○○間贈與行為之撤銷權，是否已
    經過除斥期間而告消滅？
五、得心證之理由：
    按民法第244 條第1 項固規定：「債務人所為之無償行為，
    有害及債權者，債權人得聲請法院撤銷之。」惟同法第245
    條前段規定：「前條撤銷權，自債權人知有撤銷原因時起，
    一年間不行使而消滅。」亦即該項法定期間為除斥期間，於
    其時間經過時，債權人得請求撤銷之權利即告消滅（最高法
    院50年台上字第412 號判例參照）。本件原告主張被告己○
    ○對其負有上開債務，且在將系爭土地無償贈與被告戊○○
    之際，亦無資力清償該債務之事實，固據原告提出支付命令
    、債權憑證、保證書、財產歸屬資料清單及土地登記謄本等
    件為證，復為被告所自認，而堪信為真實，惟被告則均以上
    開情詞置辯。經查：關於原告何時知悉被告己○○將系爭土
    地贈與被告戊○○一事，被告雖辯稱原告於91年4 月間即知
    悉云云，惟為原告所否認，且被告就此部分亦未舉證以實其
    說，自難信為真實。但另從本院依被告之請求，向中華電信
    數據通信分公司查詢，該分公司函覆稱：「台北國際商業銀
    行曾於92年11月25日申領雲林縣崙背鄉○○段1408地號之土
    地登記謄本」等語，有該分公司95年9 月15日數行客字第09
    50001497號函在卷可參（見本院卷(二)第39頁）。按一般人申
    請土地登記謄本，其目的乃在於查明該土地之標示部、所有
    權部及他項權利部等之登記情形，以明瞭該土地之權利歸屬
    狀態。本件原告以債權人之地位，而於上開時日申領系爭土
    地之登記謄本，足認其顯係欲查明債務人即被告己○○之財
    產狀態，則其自不可能略去該土地所有權之登記情形不予詳
    閱。按此情形，原告應於92年11月25日申領取得系爭土地登
    記謄本之際，即知悉被告己○○業於90年10月22日以贈與為
    原因，將系爭土地所有權移轉登記為被告楊月所有。準此，
    原告如欲訴請撤銷該贈與行為，依民法第245 條前段之規定
    ，至遲應於93年11月25日前提起，惟原告卻遲至94年9 月6
    日始提起本件訴訟，顯然已逾1 年之除斥期間，其撤銷權即
    因除斥期間之經過而消滅。是被告上開抗辯，自堪採信。從
    而，原告本件請求，為無理由，應予駁回。
六、本件事證已臻明確，兩造其餘主張及舉證，核與判決結果不
    生影響，爰不逐一論述，併此敘明。
七、訴訟費用負擔之依據：民事訴訟法第78條。
中    華    民    國    95    年    11    月    22    日
                  民事第二庭
                          審判長法  官  林秋火
                                法  官  冷明珍
                                法  官  陳銘壎
以上正本係照原本作成。
如對本判決上訴，須於判決送達後20日內向本院提出上訴狀。
中    華    民    國    95    年    11    月    22    日
                                書記官  王秀如


司法院資訊處製作；財團法人民間司法改革基金會備份。
